【裁判字號】    94,上國,6
【裁判日期】    951122
【裁判案由】    損害賠償
【裁判全文】
臺灣高等法院高雄分院民事判決           94年度上國字第6號
上  訴  人  丙○○
訴訟代理人  許淑清律師
            李亭萱律師
            林敏澤律師
複代理人    盧惠珍律師
被上訴人    高雄縣燕巢鄉公所
法定代理人  乙○○
訴訟代理人  楊申田律師
            余如惠律師
            蘇瑛婷律師
上列當事人間請求國家損害賠償事件，上訴人對於民國94年8 月
12日臺灣高雄地方法院93年度訴字第2402號第一審判決提起上訴
，本院於95年11月8日言詞辯論終結，判決如下：
    主  文
上訴駁回。
第二審訴訟費用由上訴人負擔。
    事實及理由
一、被上訴人法定代理人業經更易為乙○○，茲據其具狀聲明承
    受訴訟，並提出當選證書為證，核無不合，應予准許，合先
    敘明。
二、上訴人主張：被上訴人於民國92年間3 月（原判決誤載為5
    月）間，將「林信雄田邊及掩埋場旁道路工程」（下稱系爭
    工程）發包與訴外人石像土木包工業施作，原定在上訴人所
    有坐落高雄縣燕巢鄉○○○段52-2地號土地（下稱系爭土地
    ）上，拓寬原寬3 公尺之道路（下稱系爭道路），上訴人僅
    同意被上訴人將上開道路兩邊各拓寬1.5 公尺，詎被上訴人
    未經同意，竟擅將上開道路拓寬至平均寬度7.6 公尺，扣除
    上訴人原同意無償提供之1.5 公尺寬度後，無權占用上訴人
    所有系爭土地3.1 公尺寬，面積共308 平方公尺，依公告現
    值加計四成計算，致上訴人受有43萬1200元之損害，且被上
    訴人為拓寬系爭道路施工時毀損上訴人所有築於道旁之擋土
    牆價值145 萬元，砍伐其所有種於路邊二十餘年樹齡之龍眼
    樹一株損失3 萬7800元、應運廢土方未運之清除費用損失
    8 萬1000元，是被上訴人已故意不法侵害其財產權，自應負
    國家賠償責任，經依國家賠償法規定向被上訴人請求賠償遭
    拒，爰依國家賠償法第2 條第2 項前段之規定，請求被上訴
    人應給付上訴人200 萬元及自起訴狀繕本送達翌日起算之法
    定遲延利息，原審為其敗訴判決（於原審係請求占用土地損
    失35萬元，拆除擋土牆損失150 萬元，毀損鴿舍、龍眼樹、
    廢土方清除共15萬元，計200 萬元，），上訴人不服，提起
    上訴，於本院聲明：（一）原判決廢棄。（二）上廢棄部分
    ，被上訴人應給付上訴人200 萬元及自起訴狀繕本送達翌日
    起至清償日止，按年息5%計算之利息。（三）願供擔保，請
    准宣告假執行等語。
三、被上訴人則以：其係經上訴人同意無償提供系爭土地作為拓
    寬道路之用，始將系爭工程發包他人承攬施作，且開工前亦
    曾會同上訴人至工地現場確認道路拓寬範圍，施工期間上訴
    人亦常至現場巡視工程進度，均未就道路拓寬之寬度提出任
    何異議，且於系爭工程完工後，尚於92年10月10日出具施工
    同意書（下稱後同意書），願無償提供系爭土地由其施作護
    坡、新擋土牆及排水工程，足見其係基於上訴人之同意始拓
    寬上開道路，則其為此而拆除上訴人之擋土牆或使用其土地
    ，均無何故意侵害上訴人財產權可言，又上訴人並未舉證確
    有系爭龍眼樹存在、價值為何，即令有龍眼樹，亦因施工時
    必需鏟除，要無侵權可言。再者，上訴人並未舉證尚有未清
    理之施工時遺留土方，所稱清除費用損失亦非實在等語，資
    為抗辯。於本院答辯聲明：（一）上訴駁回。（二）如受不
    利判決，願供擔保免為假執行。
四、上訴人主張被上訴人為施作系爭工程而於其所有系爭土地上
    拆除上開擋土牆，無權占用上訴人系爭土地308 平方公尺，
    毀損龍眼樹一棵及廢土方未清除，須由其另行雇工清除致其
    共受有200 萬元損害，遂依國家賠償法規定向被上訴人請求
    遭拒之事實，固據其提出系爭土地所有權狀、地籍圖、土地
    登記謄本、系爭工程契約相片、國家賠償請求書、被上訴人
    第0000000000號拒絕賠償函（原審卷7 至14頁、72頁、74頁
    ，後二者為原本）及被上訴人第0000000000號、0920013821
    號函、高雄縣政府第0000000000號、0920219539號函影本等
    件附卷（本卷70至74頁），並聲請訊問證人蔡東生、蔡明淵
    、花明祥等人為證。然為被上訴人以上開情詞抗辯，經協議
    兩造爭點(一)上訴人同意系爭土地拓寬之範圍為何？  (二)擋土
    牆是否為上訴人所有？被上訴人是否未經同意拆除上訴人舊
    有之擋土牆？拓寬後占用土地是否構成侵權行為？而得請求
    損害賠償？金額若干？(三)是否有如上訴人所主張之龍眼樹？
    其樹齡為何？是否曾經同意而剷除該龍眼樹？  (四)護坡工程
    是否遺留未清除的土方，被上訴人有無清除之義務而應負國
    家賠償義務？茲分述如下。
五、上訴人同意系爭土地拓寬之範圍為何？
    （一）按當事人主張有利於己之事實，就其事實有舉證之責
          任。民事訴訟法第277條 前段定有明文。查上訴人雖
          主張其於被上訴人委由他人施作系爭工程時，僅同意
          提供系爭土地1.5 公尺寬度，詎被上訴人於設計及施
          工時，竟超過該範圍而於上訴人所有系爭土地上越界
          3.1 公尺寬，共308 平方公尺云云，為被上訴人以上
          開情詞否認。次查上訴人既自承其曾同意提供系爭土
          地供被上訴人拓寬道路之用，此有其於聲請調解時之
          聲請筆錄，及歷次書狀、準備程序中所自承（高雄高
          等行政法院93年度訴字第340 號卷38、39頁，原審卷
          44、66頁，本卷57頁），則依舉證責任分配，就同意
          後施工範圍所為限制之變態事實，自應由其負舉證之
          責。從而，即令上訴人抗辯證人即系爭工程承辦人員
          許大勇提出之91年8 月21日同意書（下稱前同意書）
          上印文非其印文，且被上訴人亦未舉證該印文之真正
          ，仍應由上訴人就所提供土地之寬度為何負舉證之責
          。
    （二）次查，證人蔡東生於原審雖證述上訴人曾告知僅同意
          提供1.5 公尺寬度供施作系爭工程等語（原審卷82頁
          ）。惟蔡東生所言，即令為真，亦僅上訴人之告知，
          並非於兩造協商提供系爭土地供施作系爭道路工程時
          ，親眼目睹或耳聞，已難執為有利於上訴人之認定。
          況上訴人於系爭工程施作時曾多次前往查看現場，且
          均未異議所拓寬之系爭道路工程已逾越其同意之寬度
          ，甚或阻止施工等情，業據證人即系爭工程承包商許
          石像、及蔡明淵、林信春、林信金、花明祥分別於本
          院勘驗時證述甚明（本卷104 至106 頁），尤其上訴
          人於林信金證述：「（為何上訴人分攤較多土地？）
          因為是上訴人要求要做的，我家的地是在前面和後面
          ，是配合上訴人要求... 為了拓寬這整條產業道路，
          因為碰到困難，上訴人也有補償他人的地上物」等語
          時，亦坦認補償等情，僅辯以所補償者非系爭工程、
          而係在前一段等語。參以上訴人亦未否認其於系爭道
          路前方路旁有一工廠出租他人，及系爭工程路段屬產
          業道路，原有路基彎曲不規則，業經本院勘明，而道
          路另一方為林春金等人之土地供種植農作物，舊有路
          寬已足供其進出，衡情尚無更寬道路供出入之必要；
          反之，上訴人既有工廠出租他人，且時有貨車進出，
          並自認曾因拓寬該產業道路之某路段而補償地上物所
          有人等情，足見相對於林春金等人，拓寬原有產業道
          路對上訴人較為有利且更為迫切，是其同意提供較多
          土地供拓寬道路之用，難謂有違常情。
    （三）再者，系爭工程施作後，確占用上訴人所有系爭土地
          ，業經本院會同地政人員勘明，並製有複丈成果圖在
          卷（本卷124 至131 頁）可憑。然系爭工程屬產業道
          路之拓寬，被上訴人係應鄉民建議被動拓寬，業經花
          明祥證述（本卷106 頁反面），核與證人即主管之建
          設課長黃清貴證述情節相符（本卷150 至152 頁），
          並於接受陳情編有經費後再行設計、發包。既為被動
          應鄉民請求後拓寬，衡諸一般公務員心態，若有當事
          人抗議或陳情，當不致不協商而繼續強行施工，且若
          未言及系爭工程寬度，被上訴人又如何憑以設計及發
          包，詳如後述，乃上訴人於施作拆除舊擋土牆時，在
          場並未爭執，有被上訴人立證之相片三張在卷（本卷
          39 頁） 可證，且經黃清貴證述（本卷151 頁）。雖
          上訴人辯以在場係在抗議，然依相片所示神態不但無
          法看出係在抗議，進且與證人許石像、蔡明淵、林信
          春、林信金、花明祥等前開證述不合。若再參以於拆
          除舊擋土牆時如有抗議，衡情當有阻止或保障自己權
          益之行為，何以未見舉證。甚者，上訴人於系爭工程
          完工後，以被上訴人侵權行為受有損害，向高雄縣燕
          巢鄉調解委員會聲請調解時，竟僅以價值數萬元之龍
          眼樹遭毀損為由聲請賠償，反而未就擋土牆及被占土
          地共188 萬餘元之高額損害請求（依上訴人請求擋土
          牆損害145 萬元、土地被占損害43萬1200元），有該
          聲請書附卷（行政法院卷38頁）可憑。且於施作後續
          水土保持工程時，更出具後同意書，而未有任何請求
          或保留之記載，有該同意書在卷（原審卷35頁）可參
          。凡此，顯然有違常情，足見上訴人確已同意被上訴
          人施作如完工時之系爭道路寬度。要言之，被上訴人
          所提之前同意書雖難認為真正，然同意本不以書面為
          限，依上開證據綜合判斷，應認上訴人主張其僅同意
          無償提供1.5 公尺寬度作為拓寬道路之用，不足信為
          實在，被上訴人抗辯其施作系爭工程所占用之被上訴
          人之土地，係經上訴人同意云云，較為可採。既經上
          訴人同意無償提供作為拓寬道路之用，占用土地即非
          侵權行為，請求43萬1200元之損失，要非可採，不應
          准許。
六、系爭擋土牆是否為上訴人所有？被上訴人是否未經同意拆除
    上訴人舊有之擋土牆？拓寬後道路占用之土地是否構成侵權
    行為，而得請求賠償，金額若干？
    （一）被上訴人雖否認系爭擋土牆為上訴人所興建，然系爭
          擋土牆連同基地等為原所有人甲○○一起出售與上訴
          人一節，已為甲○○所證述（本卷148 至149 頁），
          已為上訴人所有，要與何人構築無關，被上訴人此部
          分抗辯，顯不足採。
    （二）按被上訴人於施作系爭工程時既已徵得上訴人無償提
          供土地，業如前述，參以，嗣後即行設計、發包，且
          依被上訴人發包之設計圖，包含舊擋土牆之拆除與新
          擋土牆之構築，且原有路面已緊接舊擋土牆下之水溝
          ，若不拆除舊擋土牆又如何拓寬系爭產業道路？此有
          舊擋土牆照片、拆除舊擋土牆時之相片及系爭工程合
          約、圖說在卷（本卷34至39頁、41至44頁）可憑，況
          上訴人既在現場又未爭執，此外復未能舉證其無償提
          供土地時曾要求保留舊擋土牆，是無論從拓寬目的或
          過程觀之，應認被上訴人抗辯上訴人同意其拆除舊擋
          土牆等語為實在，按被上訴人既經上訴人同意而拆除
          舊擋土牆，即無侵權行為可言。
    （三）系爭產業道路之拓寬所占用之部分上訴人土地，既經
          其同意而別無保留，亦無侵權行為可言，從而上訴人
          主張因被上訴人之拆除其舊有擋土牆遭受有145 萬元
          之損害，依國家賠償法規定，請求如數賠償等語，難
          認有理由，不應准許。
七、系爭道路旁是否有上訴人主張之龍眼樹？其樹齡為何？是否
    經同意而剷除該龍眼樹？
    姑不論被上訴人已否認系爭產業道路旁有一樹齡20年之龍眼
    樹，即令屬實，拓寬系爭產業道路時，既連舊有擋土牆、水
    溝等均應先行拆除，則路旁之龍眼樹，又怎能獨留，要言之
    ，龍眼樹之剷除或移植既為拓寬系爭產業道路所必然，此外
    ，上訴人又未能舉證事先曾協議以移植之方式或為其他保留
    ，茲上訴人既同意無償提供土地供被上訴人拓寬道路於先，
    應認亦已同意龍眼樹之剷除，是以縱被上訴人毀損龍眼樹，
    亦與侵權行為要件不合，上訴人此部分主張亦不可採信，請
    求龍眼樹之損害3萬7800元，自不應准許。
八、護坡工程是否遺留未清除的土方，被上訴人有無清除之義務
    而應負國家賠償責任？
    上訴人主張被上訴人於施作系爭工程後將廢土方棄置，其須
    另行雇工清除而支付8 萬1000元等情，雖據其提出相片一張
    、估價單一紙為證（本件63頁、97頁），然為被上訴人否認
    。查系爭擋土牆後方土地屬山坡地形，故須作後續之水土保
    持、護坡植被等工程，且土方不得任意堆置或外運移動，該
    護坡工程事後須報請高雄縣政府查驗，有高雄縣政府函可憑
    （本卷71頁），又系爭水土保持工程業已完竣，並已申報完
    工，復經高雄縣政府查驗完畢，衡情應已施作水土保持植被
    等工程完畢，所謂遺有應清除之廢土方，已非可信。退步言
    之，縱令尚未清除，然上訴人既同意其施作水土保持護坡，
    此為其自認，且有後同意書可稽，縱令未清除，亦僅係被上
    訴人依約應負清運之責，尚與侵權行為有背，此部分主張亦
    不足信為實在，請求清運費用之損失8 萬1000元，亦無理由
    。
九、綜上，公務員於執行職務行使公權力時，因故意或過失不法
    侵害人民自由或權利者，國家應負損害賠償責任，固為國家
    賠償法第2 條第2 項前段所明定。然被上訴人既係經上訴人
    之同意，而於其所有系爭土地上拓寬系爭工程，且拓寬原有
    道路路基又須拆除原有擋土牆及地上物等，上開占用土地、
    拆除舊擋土牆及龍眼樹等行為，既經權利人許可，核其情節
    ，即與不法侵害他人權利有間。又擋土牆之後方為山坡地形
    ，應施作水土保持，護坡綠化植栽等，土方外運有一定限制
    等，且既經驗收並經高雄縣政府查驗完畢，衡情應無任意棄
    廢土方情事，況若未清運完畢，亦係上訴人得依約請求被上
    訴人清除而非得執國家賠償法律關係請求。是上訴人依國家
    賠償法第2 條第2 項前段請求上開損害，均非有據，不應准
    許。
十、綜上所述，本件上訴人主張其於被上訴人拓寬系爭道路時，
    僅同意提供1.5 公尺寬度作為拓寬道路之用，詎被上訴人竟
    越界拓寬，占用308 平方公尺，並拆除原有擋土牆、毀損路
    旁龍眼樹、及任意堆置廢土等致其受有200 萬元之損害等語
    ，為不足採。被上訴人抗辯其拓寬系爭道路已經上訴人同意
    ，且拓寬道路自會拆除原有擋土牆、龍眼樹，廢土亦已清除
    ，否則不能經過驗收云云為可信。從而，上訴人主張本於國
    家賠償法第2 條第2 項前段，請求被上訴人給付上訴人200
    萬元，及自起訴狀繕本送達翌日起至清償日止，按年息百分
    之五計算之利息為無理由，不應准許。其假執行之聲請亦失
    所附麗，應併予駁回。原審為上訴人敗訴之判決，及駁回其
    假執行之聲請，並無不合。上訴意旨指摘原判決不當，求予
    廢棄改判，為無理由，應予駁回。
十一、本件為判決基礎之事實已明，兩造其餘攻擊、防禦方法，
      於訴訟結果不生影響，爰不逐一論述。
十二、據上論結，本件上訴為無理由，依民事訴訟法第449 條第
      1 項、第78條，判決如主文。
中    華    民    國    95    年    11    月    22    日
                            民事第五庭
                                審判長法官  蔡明宛
                                法      官  曾錦昌
                                法      官  黃國川
以上正本證明與原本無異。
如對本判決上訴，須於判決送達後20日內向本院提出上訴狀，其
未表明上訴理由者，應於上訴後20日內向本院提出上訴理由書（
均須按他造當事人之人數附繕本）。上訴時應提出委任律師或具
有律師資格之人之委任狀，並依附註條文規定辦理。
中    華    民    國    95    年    11    月    22    日
                                書  記  官  梁雅華
附註：民事訴訟法第466 條之1
對於第二審判決上訴，上訴人應委任律師為訴訟代理人，但上訴
人或其法定代理人具有律師資格者，不在此限。
上訴人之配偶、三親等內之血親、二親等內之姻親，或上訴人為
法人、中央或地方機關時，其所屬專任人員具有律師資格並經法
院認適當者，亦得為第三審訴訟代理人。第1 項但書及第2 項情
形，應於提起上訴或委任時釋明之。


司法院資訊處製作；財團法人民間司法改革基金會備份。
